臺灣臺南地方法院民事判決　　　　　　 100年度家簡字第60號
原　　　告　蔡雲添
訴訟代理人　黃瑩律師
被　　　告　蔡坤龍
　　　　　　蔡芳櫻
　　　　　　蔡芳敏
　　　　　　秦蔡芳梅
上　一　人
訴訟代理人　秦登裕
上列當事人間請求給付扶養費事件，經本院於民國100年11月8日
言詞辯論終結，判決如下：
    主      文
被告蔡坤龍應自民國一百年四月二十一日起至原告死亡之日止，
按月給付原告新臺幣肆仟元。
被告蔡芳櫻應自民國一百年四月二十一日起至原告死亡之日止，
按月給付原告新臺幣肆仟元。
被告蔡芳敏應自民國一百年四月二十一日起至原告死亡之日止，
按月給付原告新臺幣肆仟元。
被告秦蔡芳梅應自民國一百年四月二十一日起至原告死亡之日止
，按月給付原告新臺幣肆仟元。
原告其餘之訴駁回。
訴訟費用由被告蔡坤龍、蔡芳櫻、蔡芳敏、秦蔡芳梅負擔百分之
五十四，餘由原告負擔。
本判決第一項、第二項、第三項、第四項於確定前已到期部分，
得假執行；但被告蔡坤龍、蔡芳櫻、蔡芳敏、秦蔡芳梅如於執行
標的物拍定、變賣或物之交付前，各以全額為原告預供擔保，各
得免為假執行。
    事實及理由
壹、程序方面：
    被告蔡坤龍、秦蔡芳梅、蔡芳櫻經合法通知，無正當理由，
    被告蔡坤龍、秦蔡芳梅未於言詞辯論期日到場，被告蔡芳櫻
    未於最後言詞辯論期日到場，核無民事訴訟法第386條各款
    所列情形，爰依原告之聲請，由其一造辯論而為判決。
貳、實體方面：
一、原告起訴主張：
（一）原告育有6名子女，即長女蔡芳蘭（民國36年11月28日死
      亡）、長子蔡坤龍、次女秦蔡芳梅、三女蔡芳櫻、四女蔡
      芳敏、五女即訴外人蔡芳倩，訴外人蔡芳倩定居澳洲，被
      告蔡坤龍、秦蔡芳梅、蔡芳櫻、蔡芳敏4人均居住臺灣。
      原告已89歲，無謀生能力，身體狀況不佳，有尿失禁、左
      踝關節骨髓炎，無法維持生活，且其名下雖有不動產，惟
      名下不動產面積小，與多人共有、持份比例極少、價值低
      微，多是與他人共有之道路用地，目前供公眾通行，政府
      未徵收，毫無價值及變現可能，本件訴訟亦獲鈞院准予訴
      訟救助，顯示原告財產狀況不佳。
（二）原告每月需支出之費用共新臺幣（下同）36,990元：
   1、依據行政院統計98年度臺南市平均每人月消費支出16,990
      元，被告每人應分攤5分之1為3,398元。
   2、又原告生活無法自理，須聘請專人看護照料，以聘請外勞
      看護計算每月花費2萬元，子女5人應分擔5分之一為4,000
      元。
   3、以此計算，被告每人每月應分擔7,398元。
（三）對被告答辯之陳述：
   1、被告蔡芳敏提出之支出明細原告均否認。調解時被告蔡芳
      敏說明支出明細表中律師費用372,000元，竟是被告蔡芳
      敏自己之訴訟案件所衍生之律師費用，被告蔡芳敏也由原
      告委請其保管之款項中支出，顯見其虛擬名目，提領原告
      款項供其私用。又原告老邁，委由被告蔡芳敏保管之款項
      係留作生活支出，豈有再無故贈與被告蔡芳敏50萬元之理
      ？被告蔡芳敏歸還蔡芳倩725,000元部分，原告亦否認；
      再者，房租有無給付，與原告有何關係？為何房租未給付
      也是原告積欠被告蔡芳敏之費用？
   2、原告目前居住之處所，原告有出資200萬元購買，被告蔡
      芳敏之150萬元出資也是原告給付，原告有權居住該處所
      。
（四）爰聲明：被告蔡坤龍、秦蔡芳梅、蔡芳櫻、蔡芳敏應自
      100年4月21日起至原告死亡之日止，按月各給付原告7,
      398元。
二、被告蔡芳櫻、蔡芳敏未於最後言詞辯論期日到場，惟據其前
    所述，則以：
（一）被告蔡芳櫻部份：
   1、臺南市○○○街15號房屋（下稱西華南街房屋），價金50
      0萬元，原告出資150萬元，被告蔡芳敏並未出資，當初購
      買係要讓原告居住，並由被告蔡芳敏照顧原告，被告蔡芳
      櫻才答應將房屋權利10分之2登記予被告蔡芳敏，惟被告
      蔡芳敏照顧原告一陣子後，將原告之200多萬元存款領走
      ，即未照顧原告，前開房屋被告蔡芳櫻之配偶出資350萬
      元，原告目前係居住在該屋，被告蔡芳櫻願意讓原告住到
      老死。該屋之水電費係由被告蔡芳櫻支付，2個月水電費
      共約2000元，樓下出租，每月租金11,000元係由被告蔡芳
      櫻收取，作為其與配偶及原告之生活費。被告蔡芳櫻每月
      回去照顧原告一星期，原告之開銷係由被告蔡坤龍支付，
      被告蔡芳櫻只負責照顧原告，並帶原告外出逛街，原告額
      外之補品、營養品係由被告蔡芳櫻支付。
   2、被告蔡坤龍已經中風，講話不清楚，之前經營機車行，因
      生意不好，已經沒有營業。
   3、被告蔡芳櫻沒有錢，目前亦無工作，其配偶已經70歲，也
      無工作，被告蔡芳櫻有2名子女，一個在大陸工作，一個
      在屏東工作，被告蔡芳櫻與配偶及原告3人都靠一個月11,
      000元之房租收入生活。
   4、原告目前之情況確實需要看護，被告蔡芳櫻同意每月給付
      原告7,398元。
   5、爰聲明：原告之訴駁回。
（二）被告蔡芳敏部分：
   1、被告蔡芳敏照顧原告至97年6月，被告蔡芳敏照顧原告近2
      、3年期間之支出，均由原告轉匯給被告蔡芳敏之錢所支
      付，惟不夠付，原告還要給付被告蔡芳敏2、30萬元，才
      夠支付被告蔡芳敏照顧原告之費用。
   2、被告蔡坤龍曾向原告借款40萬元，尚未清償，被告蔡坤龍
      應將該筆款項還給原告。
   3、被告蔡芳敏與配偶分居，經濟能力不佳，打工每月收入約
      7、8千元，子女就讀高中，且被告蔡芳敏投資西華南街房
      屋150萬元，本可以分得10分之3租金，惟租金均由被告蔡
      芳櫻收走，被告蔡芳敏只能支付原告1,000元
   4、原告100年9月16日提出準備書狀所附致訴外人蔡芳倩之信
      函，明載「投資以古禮循名義買下西華南街15號房屋有投
      資200萬元」，該款應足以應付其日常生活。
   5、關於被告蔡芳敏支付律師費372,000元並非一件案件，乃
      被告蔡坤龍假借原告名義提告被告蔡芳敏多件民、刑事案
      件，致使被告蔡芳敏不得不委任律師應訴。
   6、原告因同情被告蔡芳敏照顧父母起居，並體念被告蔡芳敏
      配偶不知去向，不提供生活費，囑被告蔡芳敏由存合庫帳
      戶存款中贈與被告蔡芳敏50萬元。
   7、被告蔡芳敏依原告之囑託歸還蔡芳倩之錢款，如今原告因
      頭腦不清，被告蔡坤龍代為否認，不足為據。
   8、臺南市○○○街15號房屋係被告等人共同投資，房租應按
      持分分配，因房租均由原告收取，亦應算清才合理，被告
      蔡芳敏對房屋之出資150萬元，係被告蔡芳敏的錢，此由
      原告致訴外人蔡芳倩之函件內容就可明白。
   9、爰聲明：原告之訴駁回。
三、得心證之理由：
（一）經查，原告主張其育有長女蔡芳蘭、長子即被告蔡坤龍、
      次女即被告秦蔡芳梅、三女即被告蔡芳櫻、四女即被告蔡
      芳敏、五女即訴外人蔡芳倩等6名子女，其中長女蔡芳蘭
      已於36年11月28日死亡，五女蔡芳倩目前定居澳洲等事實
      ，為被告所不爭執，並有原告所提戶籍謄本、除戶謄本在
      卷可稽，堪信為真實。
（二）按直系血親相互間互負扶養之義務。負扶養義務者有數人
      而其親等同一時，應各依其經濟能力，分擔義務。民法第
      1114條第1款、第1115條第3項分別定有明文；又受扶養權
      利者，以不能維持生活而無謀生能力者為限。前項無謀生
      能力之限制，於直系血親尊親屬不適用之。因負擔扶養義
      務不能維持自己生活者，免除其義務。但受扶養權利者為
      直系血親尊親屬或配偶時，減輕其義務，民法第1117條、
      第1118條亦定有明文。是扶養權利人如係不能維持自己生
      活之父母時，扶養義務人即子女縱因不能維持自己之生活
      ，依法僅可減輕其義務，而不得全予免除，蓋此時之扶養
      ，為生活保持之義務。次按扶養之程度，應按受扶養權利
      者之需要，與負扶養義務者之經濟能力及身分定之。故扶
      養費數額之多寡，亦應依此情形而為適當之酌定，不得僅
      以某一固定年度綜合所得稅扶養親屬之寬減額或免稅額為
      其唯一之標準定之，最高法院84年度臺上字第2888號裁判
      意旨亦可資參照。
   1、經查，原告主張其已89歲，且因有尿失禁、左踝關節骨髓
      炎、分泌管形成，致日常生活無法自理，需有人照護，
      而其名下雖有不動產，惟面積小，且與多人共有、持份比
      例極少、價值低微，土地多是與他人共有之道路用地，目
      前供公眾通行，政府未徵收，毫無變現可能，原告為不能
      維持生活之人等情，除為被告蔡芳敏、蔡芳櫻到庭所不爭
      執外，並經證人即原告孫子蔡政憲到庭證稱：「原告目前
      身體狀況大小便失禁，行走困難，有時候不能走，時好時
      壞，目前原告連看醫生的費用都沒有，原告的腳罹患蜂窩
      性及骨隨炎但是沒有錢就醫。原告現在住在臺南市○○○
      街十五號，這個房子目前登記被告蔡芳櫻、蔡芳敏名下所
      有…從今年八月一日之前原告的開銷是我在支付，我父親
      蔡坤龍開機車行，100年8月1日之前我在我父親的機車行
      工作，我父親用我的薪水支付原告的生活費，我的薪水是
      2萬元，全數用來支付原告的生活費，包含原告所有的三
      餐及營養品，100年8月1日之前都是由我負責將三餐送給
      原告食用。100年8月1日之後我到新竹工作」等語明確（
      見本院100年8月16日言詞辯論筆錄），復有原告所提行政
      院衛生署臺南醫院診斷證明書影本、土地登記第一類謄本
      、房屋稅籍證明書為證，及本院依職調閱之原告電子閘門
      財產所得調件明細表、勞保局電子閘門查詢作業在卷可稽
      ，參以被告蔡坤龍、秦蔡芳梅對原告主張之上開事實，均
      未到庭爭執或提出書狀答辯，自堪信原告之主張為真實。
      原告既已不能維持生活，則揆諸前開條文規定，原告之子
      女即被告4人及訴外人蔡芳倩對原告即負有扶養之義務，
      原告請求被告4人給付扶養費，即屬有據。
   2、被告蔡芳敏雖辯稱被告蔡坤龍尚積欠原告40萬元未清償，
      及被告蔡芳敏出資原告居住之房屋，本有收取10分之3租
      金之權利，惟全部由被告蔡芳櫻收取云云，並提出確認並
      授權等事宜證明書影本為證，惟不論被告蔡芳敏前開所辯
      是否屬實，亦係被告蔡芳敏得否向被告蔡芳櫻請求房屋租
      金，及原告得否向被告蔡坤龍請求返還借款之另一法律問
      題，實與原告本件扶養費之請求無涉，是被告蔡芳敏前開
      所辯，尚無足採。
   3、再查，所謂扶養程度可分生活保持義務及生活扶助義務，
      前者，為父母子女、夫妻間之扶養義務，此義務為父母子
      女或夫妻身分關係之本質的要素之一，保持對方即係保持
      自己，而後者，例如兄弟姐妹間之扶養義務，此義務係為
      偶然之例外現象，為親屬之補助要素之一，須因一方有特
      殊情形不能維持生活者，他方始負扶助之義務。本院審酌
      原告每月所需之費用，雖未能提出實際花費金額之所有收
      據及證明文件，惟衡諸經驗法則，日常生活之花費本即少
      有記帳及收集收據之舉，實不得因原告未能舉證確切之花
      費金額，即遽予駁回其訴；再者，依行政院主計處公告平
      均每人每月消費支出統計表記載，98年度臺南市地區平均
      每人每月消費支出固為16,990元，惟其中所列計之各項消
      費支出並非均為原告每月所需之花費，而參諸內政部全球
      資訊網所載「歷年最低生活費一覽表」，係指社會救助法
      第4條所定每人每月最低生活費之統計資料，家庭收入在
      該標準之下者，可享社會救助之福利措施，是原告每月生
      活費金額至少應達該最低生活費標準（100年度臺灣省最
      低生活費為9,829元），另參酌原告主張其有聘僱外籍看
      護之必要，費用以2萬元計算一節，固有原告所提申請外
      籍看護工費用明細為證，並為被告蔡芳櫻、蔡芳敏所不爭
      執，惟原告目前並未實際聘僱外籍看護，其將來是否有此
      筆之支出，已難憑斷，且依證人蔡政憲之證詞及原告前由
      被告蔡芳敏照顧時之費用均為2萬元以觀，原告主張其每
      月所需之扶養費為36,990元云云，亦難憑採；再者，被告
      蔡坤龍原經營福泰機車行，目前中風，99年度名下有股資
      2 筆，財產總額為370元，被告蔡芳櫻目前在慈濟環保站
      及醫院工作，99年度所得資料為0，名下有房屋、土地各1
      筆，財產總額為415,150元，每月有1萬1千元之租金收入
      ，被告蔡芳敏目前打工，月收入約7、8千元，99年度所得
      資料為4,000元，名下有房屋、土地各1筆，財產總額為1,
      145,820元；被告秦蔡芳梅99年度所得資料為0，名下無財
      產資料，訴外人蔡芳倩於75年12月8日出境伊朗等情，亦
      經被告蔡芳敏、蔡芳櫻到庭陳明在卷可按，並有稅務電子
      閘門財產所得調件明細表附卷可憑，堪認被告4人並無優
      渥之固定收入，茲審酌原告以前之花費及需要，暨前述被
      告4人之經濟能力、人數等情狀，認原告每月所需之扶養
      費以20,000元計算為適當，並應由被告蔡坤龍、蔡芳櫻、
      蔡芳敏、秦蔡芳梅、訴外人蔡芳倩各負擔原告扶養費4,00
      0元為可採。
   4、末按請求將來給付之訴，以有預為請求之必要者為限，得
      提起之，民事訴訟法第246條定有明文。查被告4人既負有
      按月給付原告扶養費之義務，已如前述，而原告主張被告
      自100年4月21日起均未給付扶養費予原告一節，亦未據被
      告有所爭執，並以前開情詞置辯，堪認原告對於未到期之
      扶養費，有預為請求之必要，是以，原告請求被告等應自
      100年4月21日起至原告死亡之日止，按月各給付原告之扶
      養費在上開金額範圍內，為有理由，應予准許，逾此範圍
      之請求，為無理由，應予駁回。
四、又按命履行扶養義務之判決，就起訴前最近6個月及訴訟中
    履行期已到之部分，法院應依職權宣告假執行，民事訴訟法
    第389條第1項第2款定有明文。本件判決主文第1、2、3、4
    項係屬命履行扶養義務之判決，就訴訟中履行期已屆至者，
    自應由本院就原告勝訴部分，依職權宣告假執行。另為衡平
    起見，爰並依民事訴訟法第392條第2項規定，依職權准被告
    分別為原告供相當擔保金額後，各得免為假執行。
五、本件判決基礎已臻明確，兩造其餘之攻擊防禦方法及舉證，
    於判決結果無影響，爰不予一一論述，附此敘明。
六、訴訟費用負擔之依據：民事訴訟法第79條、第85條第1項前
    段。
中    華    民    國   100    年    11    月    22    日
                  家事法庭法  官  林育幟
以上正本係照原本作成
如對本判決上訴，須於判決送達後20日內向本院提出上訴狀。如
委任律師提起上訴者，應一併繳納上訴審裁判費。
中    華    民    國   100    年    11    月    22    日
                          書記官  陳世明